【裁判字號】    92,上易,126
【裁判日期】    920521
【裁判案由】    履行契約
【裁判全文】
臺灣高等法院民事判決                            九十二年度上易字第一二六號
    上  訴  人    乙○○
    兼訴訟代理人  丙○○
    被  上訴人    甲○○
    訴訟代理人    林凱律師
右當事人間履行契約事件，上訴人對於中華民國九十一年十一月二十九日臺灣桃園地
方法院九十一年度訴字第一五八號第一審判決提起上訴，本院判決如左：
    主    文
上訴駁回。
第二審訴訟費用由上訴人負擔。
    事    實
甲、上訴人方面：
一、聲明：求為判決：
  (一)原判決關於命上訴人應將祥順當鋪（統一編號：00000000號、桃商登字
    第○○一二五四七三－四號）之經營權及營利事業登記證轉讓與被上訴人部分與
    負擔該部分訴訟費用之裁判均廢棄。
  (二)右廢棄部分，被上訴人在第一審之訴及假執行之聲請均駁回。
  (三)第一審廢棄部分及第二審訴訟費用由被上訴人負擔。
二、陳述：除與原判決記載相同者，茲引用之外，補稱：
  (一)九十年九月十三日簽訂之和解契約書第六條約定：「於簽立本約之日起一個月內
    ，甲乙雙方同意將祥順當鋪（營利事業登記證為丙○○、乙○○合夥）出賣予第
    三人，將其賣得之價金，其中二百萬元整，應給付予乙方，乙方另立收據予甲方
    」；第八條約定：「若前述第六項未能依條件履行，則乙○○及甲方同意無條件
    將祥順當鋪之營業權利及營利事業登記證、生財器具等轉讓乙方」。故上訴人是
    否應將祥順當鋪之經營權及營利事業登記證轉讓予被上訴人，係附有以上訴人未
    能於簽約後一個月內將祥順當鋪，出賣與第三人，並將賣得價金交付予被上訴人
    為效力之停止條件。今被上訴人明知契約第六條之約定，但因被上訴人取得當鋪
    經營權之利益大於其依和解契約可取得之三百萬元，被上訴人即於簽約之日起一
    個月內之九十年九月下旬從中阻擋第三人向上訴人購買祥順當鋪，致祥順當鋪無
    法順利出售，有民法第一百零一條第二項之條件不成就之擬制，應使上訴人得以
    重新出賣祥順當鋪之經營權利及營利事業登記證。
  (二)被上訴人去電與證人戴金衡告知「．．．正在辦理祥順當鋪過戶事宜，並已送相
    關申請文件，委託代為尋找一位會計．．．」，證人並開玩笑稱「我以後可以去
    你那上班」，被上訴人笑稱「好啊」，足資證明被上訴人確有以其不正當之行為
    促其條件成就，以使其順利達成轉讓祥順當鋪經營權之目的。經上訴人事後查詢
    ，證人戴金衡之友，於事前與被上訴人聊天中曾談及上訴人現委任證人代為尋找
    祥順當鋪經營權之買主，並已有一定對象，是故上訴人於該日前即知已有第三人
    欲購買祥順當鋪。
  (三)訴外人吳朝楨等人經上訴人事後查詢，仍有購買祥順當鋪經營權及營利事業登記
    證之意願，並同意以新台幣三百五十萬元購買系爭標的之經營權利及營利事業登
    記證，亦可得知被上訴人當時如未以不正當行為阻撓上訴人出賣系爭標的之經營
    權，上訴人早已於期限內將系爭標的出賣與第三人，足見系爭標的未能出售第三
    人與被上訴人促其條件成就之不正當行為有關。
  (四)被上訴人所有祥順當鋪之經營權業經債權人張彩鳳聲請臺灣桃園地方法院民事執
    行處以九十二年三月十一日桃院祺民執十字第五五○八號執行命令禁止被上訴人
    為出讓或其他處分行為，並禁止第三人對上開營業權為過戶之行為在案，是被上
    訴人之本案請求，已陷於給付不能，自屬不能准許。
三、證據：除援用第一審所提證據外，補提同意書、切結書、執行命令、桃園縣桃園
    市調解委員會調解書、資金往來合約書等件為證，並聲請訊問證人鄧育、戴金
    衡、吳朝楨及詹益定。
乙、被上訴人方面：
一、聲明：(一)上訴駁回。(二)第二審訴訟費用由上訴人負擔。
二、陳述：除與原判決記載相同者，茲引用之外，補稱：
  (一)上訴人自承其並未正式委託戴金衡出售當鋪，而戴金衡於電話中未主動告知被上
    訴人有關當鋪託售之事，被上訴人根本不知戴金衡在替上訴人找買主，亦不知有
    吳朝楨透過戴金衡欲購買當鋪，上訴人實乃於九十年十月十三日後，見上訴人未
    能履行合約給付二百萬元時，以為上訴人將依約轉讓當鋪，遂與戴金衡聊及找尋
    會計一事。
  (二)證人吳聲義稱係在九月十五日左右想買當鋪而與上訴人丙○○接洽，倘證人戴金
    衡於「同年九月中旬」告知吳聲義當鋪已出售，在如此短暫時間內當鋪突然出售
    ，倘渠二人確實有心購買當鋪，理應直接向上訴人丙○○求證，絕無可能逕信戴
    金衡說詞，卻不再向上訴人丙○○求證，渠等證詞顯與常情有悖。吳聲義復稱因
    知該當鋪有糾紛而作罷，究竟戴金衡係告以「當鋪有糾紛」或「當鋪已出售」，
    其先後證述亦有出入。
  (三)上訴人稱另有債權人張彩鳳已聲請臺灣桃園地方法院民事執行處假處分祥順當鋪
    之經營權，本件被上訴人之請求已陷於給付不能云云。惟上訴人檢附之最高法院
    民事判決意旨及民事庭會議決議，係指假處分債權人所欲保全之本案請求之標的
    ，在他債權人依法聲請強制執行後，已陷於給付不能之狀態，並非為本案標的物
    經假處分後即處於「給付不能」之狀態，上訴人顯曲解前開判決意旨，再者，當
    鋪業法並未就當鋪經營權之轉讓方式設有任何規定，兩造既然就系爭當鋪經營權
    之轉讓達成協議，祥順當鋪之經營權當然以合法、有效轉讓予被上訴人，債權人
    張彩鳳主張票款強制執行非屬上訴人丙○○所有之祥順當鋪並不合法，被上訴人
    已依法聲明異議，且該當鋪既未拍賣，即無「給付不能」之情事。
三、證據：除援用第一審所提證據外，補提異議狀影本一份為證。
    理    由
一、本件被上訴人起訴主張其與上訴人等於九十年九月十三日共同簽訂和解契約書，
    就互涉之刑事傷害、毀損、妨害自由、竊盜等刑事案件及祥順當鋪經營權等債權
    債務關係達成和解，依約上訴人應履行之義務如下：「(1)丙○○應於簽立和解書
    之日起一個月內，就兩造與訴外人陳國樑與葉莉萍間之債務關係，給付新台幣（
    下同）三十五萬元予甲○○。(2)丙○○、乙○○同意將祥順當鋪出賣予第三人，
    將所賣得價金中三百萬元給付甲○○，丙○○、乙○○如未能於簽約之日起一個
    月內將祥順當鋪出賣予第三人，並將出賣所得價金中之二百萬元給付甲○○時，
    則丙○○、乙○○二人同意無條件將祥順當鋪之營業權利及營利事業登記證、生
    財器具等轉讓予甲○○。」詎被上訴人已依約履行和解條件，向台灣桃園地方法
    院撤回對丙○○之傷害等案件告訴，上訴人等迄未履行前開和解條件，亦未能依
    約於簽約後一個月內將祥順當鋪出賣予第三人及交付被上訴人二百萬元，嗣經被
    上訴人委請律師函催上訴人履約，上訴人丙○○除於九十年十一月二十七日出具
    切結書及讓渡同意書予被上訴人，表示願將祥順當鋪經營權交予被上訴人，另一
    併將當鋪內貴重東西、營業場所之承租權等讓與被上訴人外，迄今猶未依和解契
    約內容履行，為此爰依前開和解契約書第二條及第八條約定，求為命上訴人將祥
    順當鋪之經營權及營利事業登記證轉讓與被上訴人之判決。
    上訴人則以系爭和解契約書第六條固有前揭經營權轉讓約定，但附有條件，因被
    上訴人於簽約之日起一個月內之九十年九月下旬即從中阻擋第三人來向上訴人承
    購祥順當鋪，致祥順當鋪經營權無法順利出售，因此有民法第一百零一條之條件
    成就擬制適用，故被上訴人無權要求轉讓祥順當鋪之經營權。又祥順當鋪經營權
    業經債權人張彩鳳聲請臺灣桃園地方法院民事執行處以九十二年三月十一日桃院
    祺民執十字第五五○八號執行命令禁止被上訴人為出讓或其他處分行為，並禁止
    第三人對上開營業權為過戶之行為在案，是被上訴人之本案請求，已陷於給付不
    能，自屬不能准許等語，資為抗辯（原審判命上訴人丙○○另給付被上訴人新台
    幣三十五萬元本息部分，未據丙○○上訴而告確定）。
二、查祥順當鋪（統一編號為00000000號、桃商登字第○○一二五四七三─
    四號）為上訴人丙○○與乙○○合夥經營，由丙○○擔任負責人，渠二人各出資
    四十五萬元，資本額共計九十萬元；又兩造於九十年九月十三日，共同簽訂和解
    契約書，就互涉之刑事傷害、毀損、妨害自由、竊盜等刑事案件及祥順當鋪經營
    權等債權債務關係達成和解；依和解契約書第二條約定，丙○○應於簽立和解書
    之日起一個月內就兩造與訴外人陳國樑與葉莉萍間之債務給付被上訴人三十五萬
    元，另依契約書第六條、第八條約定，上訴人等同意將祥順當鋪出賣予第三人，
    將所賣得價金中三百萬元給付被上訴人，除其中二百萬元需一次給付外，另一百
    萬元得分期給付被上訴人，惟上訴人等如未能於簽約之日起一個月內將祥順當鋪
    出賣予第三人，並將出賣所得價金中之二百萬元給付被上訴人，則上訴人等同意
    無條件將祥順當鋪之營業權利及營利事業登記證等轉讓予被上訴人等情，業據被
    上訴人提出營利事業登記抄本、和解契約書各一件為證（見原審卷第五頁至第十
    頁），且為上訴人所不爭執，堪信為真實。
三、本件應審究者為：(一)被上訴人有無以不正當行為促成系爭和解契約書條件成就，
    有無民法第一百零一條第二項之情形？(二)本件有無給付不能之問題？茲分述如下
    ：
  (一)按民法第一百零一條第二項固規定：「因條件成就而受利益之當事人，如以不正
    當行為，促其條件之成就者，視為條件不成就」，惟所謂促其條件之成就，必須
    有促其條件成就之故意行為，且須該行為為不正當，始足當之。最高法院六十七
    年度台上字字第七七○號判例、八十四年度台上字第二四六一號判決可資參照。
    是在附條件法律行為中，因條件之成就而受利益之人，如在主觀上有促其條件成
    就之故意，以不正當行為促其條件成就，且客觀上其行為與條件不成就間，具有
    相當因果關係者，方符合視為條件不成就之要件。查本件兩造約定上訴人應於簽
    訂和解契約後一個月內，將祥順當鋪出賣予第三人，並將賣得價金交付二百萬元
    予被上訴人，惟如上訴人等未能依上開條件履行，則上訴人等同意將祥順當鋪經
    營權及營利事業登記證轉讓、交付予被上訴人，有和解契約書約定在卷可按（見
    原審卷第五頁至第九頁），是上訴人等應否將祥順當鋪之經營權轉讓與被上訴人
    ，顯係附有以上訴人未能於簽約後一個月內將祥順當鋪出賣予第三人，並將賣得
    價金中二百萬元交付予被上訴人為發生效力之停止條件。就此部分，應認上訴人
    之抗辯為可採。上訴人雖再抗辯稱被上訴人以不正當行為促成上開條件成就，應
    依民法第一百零一條第二項之規定，視為條件不成就等語。但經證人即上訴人稱
    欲承購系爭當鋪之第三人吳朝楨、吳聲義、詹益定等於原審到庭具結證稱：渠等
    曾欲承購祥順當鋪，惟於九十年九月間聽聞另證人戴金衡告知渠等說當鋪已經賣
    掉了，就作罷了等語（證人吳朝楨部份見原審卷第五八頁，證人吳聲義部份見原
    審卷第六八頁，證人詹益定部份見原審卷第六九、七○頁），而證人戴金衡於原
    審亦到庭證稱：「九十年九月下旬原告（被上訴人）打電話告訴我說祥順當鋪已
    經在辦過戶，也在裝潢中，叫我幫他找一個會計．．．，證人吳朝楨在七月時跟
    我說他想買，我跟吳說該當鋪已經無法買賣」等語（見原審卷第五九頁），然經
    原審詳細詢問欲承購祥順當鋪之第三人洽談承購當鋪之經過，證人吳朝楨、吳聲
    義、詹益定均證稱，主要透過證人戴金衡去問，沒有與上訴人直接洽詢買賣事宜
    等語，其中證人吳聲義更證稱：之前有找過丙○○，嗣聽戴金衡說該當鋪有糾紛
    ，就沒有興趣了，戴金衡並無提到陳小姐是以多少代價購得當鋪，亦無聽到甲○
    ○說當鋪已經賣給她本人等語（見原審卷第六八、六九頁），且原審詢問證人戴
    金衡：被上訴人打電話給他時，是否已經知道吳朝楨要承購祥順當鋪？證人戴金
    衡答稱：沒有等語（見原審卷第五九、六○頁）。是依證人證述，被上訴人主觀
    上不知有第三人欲承購祥順當鋪，且被上訴人僅是告訴證人戴金衡，其將取得祥
    順當鋪之經營權，要求證人為其尋找一名會計，尚難就此遽認被上訴人在主觀上
    即有促其條件成就之故意，而以不正當行為促其條件成就，況證人吳朝楨、吳聲
    義、詹益定等三人或有承購祥順當鋪之意思，但證人吳朝楨等既未曾與上訴人詳
    談承購價額、細節，渠等是否可能以上訴人可以接受之價格承購祥順當鋪，使上
    訴人得以順利在與被上訴人簽訂和解契約書之後一個月內將祥順當鋪出賣他人，
    尚屬未定。雖上訴人其後於本院提出吳朝楨所書之同意書一紙，欲證明吳朝楨欲
    以三百五十萬元購買祥順當鋪之經營權，惟此係上訴人於事後與吳朝楨所為之約
    定，尚不足以證明上訴人簽訂和解契約書之後一個月內將祥順當鋪出賣予吳朝楨
    ，亦未能即認當鋪未能出售第三人之結果即與被上訴人告知證人戴金衡之語間具
    有相當因果關係。準此，上訴人以被上訴人故意阻其條件成就等語為辯，洵無足
    採。
  (二)按禁止債務人就特定財產為處分行為之假處分，其效力僅在禁止債務人就特定財
    產為自由處分，並不排除法院之強制執行，最高法院七十四年度台抗字第五一○
    號著有判例；再按，假處分係為保全日後之強制執行而設，非聲請假處分人之本
    案請求，有優於其他債權人受償之效力，是一經為禁止移轉之假處分，債務人固
    不得任意處分其標的物，但若其他債權人對於同一標的物為強制執行，並非法所
    不許，此際應祇發生原聲明假處分人之本案請求易為金錢參與分配問題而已，最
    高法院五十九年度台抗字第七三七號裁定可資參照。上訴人雖主張訴外人張彩鳳
    聲請臺灣桃園地方法院民事執行處以執行命令禁止其對祥順當鋪營業權為出讓及
    及其他處分行為，並禁止第三人桃園縣政府對上開營業權為過戶之行為，故被上
    訴人所為之本件請求已陷於給付不能云云，並提出臺灣桃園地方法院執行命令一
    紙為證，惟查，上開執行命令僅為禁止債務人就特定財產為處分行為之假處分，
    其效力僅在禁止債務人就特定財產為自由處分，揆諸前開實務見解，聲請假處分
    人之本案請求，並無優於其他債權人受償之效力，是一經為禁止移轉之假處分，
    債務人固不得任意處分其標的物，但若其他債權人對於同一標的物為強制執行，
    並非法所不許，即假處分並無排除法院之強制執行之效力，準此，本件並無給付
    不能之問題，是上訴人所為上開主張，不足採信。
四、至於上訴人聲請傳訊證人戴金衡、吳朝楨、詹益定及梁育等人到庭作證，然證
    人戴金衡、吳朝楨、詹益定等人已於原審到庭證述明確，無重複傳訊之必要，而
    上訴人聲請傳訊證人梁育之待證事項為「被上訴人主觀上是否知曉已有第三人
    欲承購祥順當鋪」，惟此部份事實業經證人戴金衡於原審到庭作證，無庸重複調
    查，是上開證人均無傳訊之必要，本件事證已臻明確，兩造其餘攻擊防禦及舉證
    ，核與判決結果無影響，爰不另一一論述，附此敘明。
五、綜上所述，被上訴人本於系爭和解契約約定，請求上訴人將祥順當鋪之經營權及
    營利事業登記證轉讓與被上訴人為有理由，應予准許。原審判命上訴人為上開行
    為，並無違誤。上訴意旨指摘原判決不當，求予廢棄改判，為無理由，應予駁回
    其上訴。
六、據上論結，本件上訴為無理由，依民事訴訟法第四百四十九條第一項、第七十八
    條、第八十五條第一項前段，判決如主文。
中      華      民      國    九十二    年      五      月  二十一      日
                              民事第九庭
                                  審判長法  官  吳  謙  仁
                                        法  官  蘇  瑞  華
                                        法  官  魏  大  喨
右正本係照原本作成。
不得上訴。
中      華      民      國    九十二    年      五      月    二十二    日
                                        書記官  黃  美  玉


司法院資訊處製作；財團法人民間司法改革基金會備份。
